最　高　行　政　法　院　判　決
　　　　　　　　　　　　　94年度判字第00106號
上　訴　人（原審原告）
　　　　　　甲○○
上　訴　人（原審被告）
　　　　　　內政部營建署
代　表　人　乙○○
上列當事人間因復職事件，上訴人對於中華民國92年7月11日臺
北高等行政法院91年度訴字第1996號判決關於後位之訴（備位聲
明）部分，分別提起上訴，本院判決如下：
　　主  文
原判決關於確認上訴人內政部營建署90年2月23日90營署人字第
007728號函否准上訴人甲○○復職申請為違法，及命上訴人內政
部營建署應依原審法律見解作成自89年3月31日起至90年9月24日
內政部以台（90）內人字第9005312號令職權停職處分生效之日
止給付上訴人甲○○該期間內俸給之行政處分，暨該訴訟費用部
分均廢棄。
廢棄部分上訴人甲○○在第一審之訴駁回。
上訴人甲○○之上訴駁回。
廢棄部分第一審及上訴審訴訟費用暨駁回部分上訴審訴訟費用均
由上訴人甲○○負擔。
　　理  由
一、上訴人甲○○原係前臺灣省政府住宅及都市發展局（下稱前
    省住都局、民國88年7月1日起改制為內政部臺北第二辦公室
    ，業務由上訴人內政部營建署承受－以下簡稱上訴人營建署
    ）總工程司，84年12月29日因四汴頭抽水站工程弊案，遭臺
    灣板橋地方法院檢察署（下稱板橋地檢署）羈押，經臺灣省
    政府依公務員懲戒法規定予以停職，85年4月復經板橋地檢
    署提起公訴，85年7月20日獲准交保，嗣遞經臺灣板橋地方
    法院（下稱板橋地院）判處有期徒刑7年，褫奪公權6年；臺
    灣高等法院判處有期徒刑5年，褫奪公權4年及最高法院判決
    原判決關於甲○○部分撤銷，發回臺灣高等法院在案。89年
    3月1日上訴人甲○○向上訴人營建署申請復職，上訴人營建
    署之上級機關內政部乃以90年1月31日台90內人字第9072176
    號函將上訴人甲○○移送公務員懲戒委員會懲戒，嗣上訴人
    營建署以90年2月23日90營署人字第007728號函否准所請，
    上訴人甲○○不服，循序提起復審、再復審，均遭駁回（期
    間內政部以90年9月24日台（90）內人字第9005312號令依公
    務員懲戒法第4條第2項依職權停止上訴人甲○○職務），遂
    提起本件行政訴訟。
二、上訴人甲○○於原審起訴求為判決：甲、先位聲明：(一)、再
    復審決定、復審決定及原處分均撤銷。(二)、上訴人營建署應
    作成准予上訴人甲○○自85年7月20日起回復原職務或與原
    職務職等相當或與其原敘職等俸級相當之其他職務之處分。
    (三)、上訴人營建署應給付上訴人甲○○2,033,453元。其主
    張略以：按公務人員保障暨培訓委員會（下稱保訓會）89年
    10月6日公保字第8905499號書函意旨，上訴人營建署所云停
    職程序之辦理均止於內部簽辦階段，終未對於上訴人甲○○
    發布任何停職令，原不具備作成行政處分之要件，自不足即
    此認為已將上訴人甲○○改依行政院83年11月21日修正發布
    之行政院暨所屬各級行政機關公務人員獎懲案件處理辦法第
    6條及第7條第1項第1款之規定予以停職，而否認上訴人甲○
    ○非公務人員保障法第8條第1項規定依法停職之人員。因此
    ，上訴人甲○○於申請復職時，自須准予復職，上訴人營建
    署否准之處分顯有違誤。嗣內政部於90年9月24日改依公務
    員懲戒法第4條第2項規定，對於上訴人甲○○作成停職處分
    。惟按停職處分之標的，為公務人員執行職務之狀態，由於
    上訴人營建署未先准上訴人甲○○復職之申請，以致上訴人
    甲○○停職之狀態持續中，既未經復職，本無執行職務之狀
    態存在可言，故內政部之停職處分，係以不存在之事實狀態
    為處分標的，自屬明顯重大瑕疵而構成無效，並無任何拘束
    力。倘認為可先否准復職申請再依公務員懲戒法第4條第2項
    規定先予停職，則顯與上開保訓會之書函意旨相違背。退步
    言之，如認內政部之停職處分有效，然該停職令所停止之職
    務為「總工程司，簡任第11職等」，本件固然無法回復上訴
    人甲○○之原職務，然上訴人甲○○停職事由消滅日為85年
    7月20日，上訴人營建署仍可依修正前公務人員保障法第8條
    第2項或修正後同法第10條第3項後段之規定，即使原職務遭
    停止、已裁撤或無職缺可占，仍可回復與原職務職等相當或
    與其原敘職等俸級相當之其他職務，縱或不然，亦可循公務
    人員任用法及公務人員俸給法有關調任之規定辦理。再退步
    言，如認為上訴人營建署業已於90年9月24日改依公務員懲
    戒法第4條第2項規定予以停職處分，故縱令上訴人營建署原
    否准復職之申請為違法，但於停職處分撤銷前，依言詞辯論
    終結時之事實狀態，無法判令上訴人營建署准上訴人甲○○
    回復執行公務員之職務，然因自85年7月20日起至90年9月24
    日止，上訴人營建署本即應准予上訴人甲○○復職而違法否
    准，此期間涉及上訴人甲○○所應享有受領薪俸之權益。而
    因公務人員薪俸之全額受領，仍應以已處於復職之狀態為前
    提，故仍有請求准予該期間內復職之實益。本件如上訴人營
    建署准上訴人自85年7月20日起復職，則自當日起至90年9月
    24日止之期間，並非上訴人甲○○不願執行職務，而係上訴
    人營建署違法否准上訴人甲○○復職之申請所致，屬不可歸
    責於上訴人甲○○，爰依行政訴訟法第7條規定，合併請求
    此部分之給付。即上訴人營建署應補給上訴人甲○○該期間
    任職簡任第11職等總工程司之全額俸給，因停職期間實發薪
    俸為1,456,204元，如准復職，應補發2,033,453元；至於90
    年9月24日以後部分，則視上訴人甲○○是否已獲准回復職
    務，再另行請求，因請求判決如先位聲明。如認為先位聲明
    部分，業因內政部90年9月24日台（90）內人字第9005312號
    令之停職處分而無提起課予義務訴訟或合併請求給付之訴訟
    利益。惟因系爭否准處分為上開停職處分之先行程序，若此
    否准處分違法，亦將使後續之停職處分繼承其違法性。依此
    ，因該停職處分現由再復審程序辦理中，就系爭否准復職申
    請之處分，縱使認為因已有另一停職處分之事實狀態下，無
    准復職之可能，上訴人甲○○仍有受確認該違法否准復職申
    請處分之利益，俾利於後續就該停職處分之爭訟程序，以本
    件判決為基礎作為爭執該停職處分違法性之主張。又若系爭
    否准復職之處分經確認為違法，無非認為上訴人營建署原即
    應依公務人員保障法第8條第1項規定，自停職事由消滅之日
    即85年7月20日起准上訴人甲○○復職。換言之，上訴人甲
    ○○依法即應自該日起復職，並享有自該日起依原職務領有
    全額俸給之權益，此一權益，自不因上訴人營建署所為違法
    之否准復職處分，或因後續自90年9月24日起生效之另一停
    職處分致無訴請復職之利益而受影響，爰依行政訴訟法第7
    條規定，合併請求此部分之給付，為此請求判決如備位聲明
    。
三、上訴人營建署則以：上訴人甲○○係因涉四汴頭抽水站工程
    弊案，遭板橋地檢署收押，經依公務人員懲戒法第3條第1款
    規定自羈押日起停職；嗣上訴人甲○○雖於85年7月20日獲
    准交保，惟當時公務人員保障法尚未公布施行，又四汴頭抽
    水站工程弊案於85年4月經板橋地檢署提起公訴，依當時臺
    灣省政府84年修正之「臺灣省政府及所屬各級機關處理獎懲
    案件注意事項」第12條之規定，上訴人甲○○仍應予繼續停
    職；85年12月上訴人甲○○經板橋地院判決有期徒刑7年，
    褫奪公權6年，依當時行政院83年修正發布之「行政院暨所
    屬各級行政機關公務人員獎懲案件處理辦法」第6條規定一
    審被判有罪者，應予停職併移付懲戒，故上訴人甲○○仍予
    停職；嗣行政院於86年3月26日修訂「行政院暨所屬各級行
    政機關公務人員獎懲案件處理辦法」，然上訴人甲○○因一
    審判刑有罪且無緩刑，仍不符該辦法第9條得先予復職之規
    定；另上訴人甲○○分別於87年4月經臺灣高等法院二審判
    決有期徒刑5年，褫奪公權4年，87年10月最高法院對四汴頭
    工程弊案判決：「原判決部分均撤銷，發回臺灣高等法院」
    ，上訴人甲○○刑事判決情形均不符上開「行政院暨所屬各
    級行政機關公務人員獎懲案件處理辦法」得先予復職之規定
    。至於行政院於88年12月再修正「行政院及所屬各級行政機
    關學校公務人員獎懲案件處理辦法」，上訴人甲○○雖於89
    年3月1日依上開新修訂獎懲處理辦法第9條提出復職申請，
    並經上訴人營建署審酌其符合上開院頒獎懲辦法第9條先予
    復職規定，擬同意以簡任第10職等正工程司先予復職，惟嗣
    依內政部90年2月5日台（90）內人字第9002118號函示意旨
    ，駁回其復職申請等語，資為答辯。
四、原審斟酌全辯論意旨及調查證據之結果，略以：（一）先位
    聲明部分：查上訴人甲○○於84年12月28日遭收押，經依公
    務員懲戒法第3條第1款規定停職，則上訴人甲○○係屬公務
    人員保障法第8條第1項「依法停職」之公務人員，嗣於85年
    7月20日辦妥交保手續停止羈押，依當時有效之「行政院暨
    所屬各級行政機關公務人員獎懲案件處理辦法」第10條之規
    定載明係「應許其復職」，顯見不管在公務人員保障法85年
    10月16日公布施行前後，復職仍應經申請之手續，服務機關
    或其上級機關於接獲上訴人甲○○之復職申請後，仍應審查
    有無「前經移送懲戒或其他法律另有規定者」之情形，方可
    准予復職，並非上訴人甲○○一提出申請，即應准予復職，
    更非當然停止之原因消滅後，即當然復職，所以在上訴人甲
    ○○提出復職申請經上訴人營建署准予復職前，均應為停職
    之狀態。次查前省住都局85年5月17日函說明二及報經省政
    府同年6月5日函覆，上訴人甲○○雖遭起訴但尚未交保，故
    停職原因仍為「因羈押中」，且此停職原因，僅係事實之陳
    述，並未因起訴而遭改以83年11月21日獎懲案件處理辦法第
    7條第1項第1款辦理，上訴人甲○○停職之原因仍為公務員
    懲戒法第3條第1款之當然停職。至上訴人甲○○85年7月20
    日交保後，公務人員保障法於同年10月16日公布施行，依前
    省住都局於86年2月1日函說明三及省政府86年2月1日簡便行
    文表可知，上訴人甲○○之停職原因仍係「因羈押中」，並
    未隨同其他人員改依公務員懲戒法及行政院頒獎懲案件處理
    辦法之規定辦理。再由原簽辦係擬報是否准予暫緩停職，並
    非重新作成停職處分以觀，均無從認為嗣後已改依行政院頒
    獎懲案件處理辦法規定予以職權停職。是上訴人營建署既未
    有再一次職權停職處分，而本件申請復職時在89年3月1日，
    則本件應適用公務人員保障法第8條之規定，審查是否符合
    該條所定復職之要件。第查內政部於90年1月31日以台90內
    人字第9072176號函將包括上訴人甲○○在內之四汴頭工程
    弊案公務人員移付監察院後移送公務人員懲戒委員會懲戒，
    及經內政部90年第6次考績委員會審議後，認為情節重大，
    經決議後，依公務員懲戒法第4條第2項以內政部90年2月23
    日90營署人字第007728號函職權停職，則該職權停職事由，
    因而構成公務人員保障法第8條不得准予復職之除外情形，
    即「其他法律另有規定者」之事由，且該事由存在於原審裁
    判前，原審自無從依公務人員保障法第8條命上訴人營建署
    為復職之行政處分。從而，依本件裁判時之事實及法律狀態
    ，上訴人營建署否准上訴人甲○○復職之申請，並無不合。
    復審再復審決定遞予駁回，亦無違誤，均應予維持。上訴人
    甲○○之先位之訴為無理由，應予駁回。（二）備位聲明部
    分：按公務人員保障法第8條第1項後段規定所稱之「前經移
    送懲戒者」，係指「受停職處分之公務人員於停職事由消滅
    前，權責機關業依公務員懲戒法第19條規定移送懲戒」而言
    ，查上訴人營建署上級機關內政部雖於上訴人甲○○89年3
    月1日提出復職申請後之90年1月31日以台90內人字第907217
    6號函將上訴人甲○○移送公務員懲戒委員會懲戒，惟依保
    訓會89年10月6日公保字第8905499號函釋見解，並不影響上
    訴人甲○○於申請後之30日內應得以復職之權益，依公務人
    員保障法第8條第1項後段之規定，上訴人營建署或權責機關
    「除前經移送懲戒或其他法律另有規定者」之例外情形外，
    並無裁量之餘地，應予准許上訴人甲○○之復職，惟上訴人
    營建署竟以90年2月23日90營署人字第007728號函否准所請
    ，自有未合，應予確認該否准函為違法。從而，上訴人甲○
    ○自89年3月31日起至90年9月24日內政部以台（90）內人字
    第9005312號令職權停職處分生效之日止，此一段期間，自
    應有俸給之請求權，惟給付之範圍，尚應由上訴人營建署本
    其職權認定，就上訴人甲○○所復之原職務或相當職務或其
    他職務之俸給及上訴人甲○○復職期間應給予或應扣抵之俸
    給項目，計算而發給，上訴人甲○○請求給付具體之俸給金
    額，並未達全部有理由之程度，依行政訴訟法第200條第4款
    規定之意旨，上訴人甲○○在請求命行政機關遵照原審判決
    之法律見解對上訴人甲○○作成決定部分為有理由，其餘部
    分（當然包括非上開復職期間之上訴人甲○○請求部分），
    不應准許，應予駁回。至於內政部依職權停職之處分是否合
    法，自應由上訴人甲○○另依法定程序請求救濟，非本案所
    應審酌之範圍。
五、上訴人甲○○上訴意旨略以：（一）原審既認為上訴人甲○
    ○自90年3月31日起本應處於復職之狀態，依法享有俸給請
    求權，自與公務人員俸給法第21條（上訴狀誤載為22條）第
    2項規定所指復職人員無異。則依同規定，復職人員本應補
    發停職期間之本俸（年功俸），上訴人甲○○於原審起訴所
    請求自85年7月20日至90年3月30日止，此期間既屬依法停職
    人員，自應同享有原准復職後請求補發此期間全額本俸（年
    功俸）之權利。故原判決否准上訴人甲○○請求上訴人營建
    署應給付（補發）上開期間未足全額俸給之請求部分，即與
    公務人員俸給法第21條第2項之規定有違，而屬判決違背法
    令。（二）公務人員俸給法第21條第3項規定之「先予復職
    人員」，應係指依行政院及所屬各級行政機關學校公務人員
    獎懲案件處理辦法第9條規定經由機關衡酌「先予復職」之
    情形，原審既認為上訴人甲○○係依公務人員保障法第8條
    規定應准予復職之人員，自與行政院及所屬各級行政機關學
    校公務人員獎懲案件處理辦法第9條所規定經權責機關衡酌
    先予復職者，並非相同，故並無公務人員俸給法第21條第3
    項之適用，請求將原判決駁回上訴人甲○○（備位聲明）其
    餘俸給之請求部分廢棄，並命上訴人營建署給付上訴人甲○
    ○自85年7月20日至90年3月30日止期間內之俸給等語。
六、上訴人營建署上訴意旨略以：（一）如原審對於上訴人甲○
    ○屬依法停職應依法復職之見解成立，則上訴人甲○○即應
    依公務人員保障法第8條第1項之規定，於停職事由消滅後3
    個月內申請復職，縱公務員保障法係於85年10月16日公布施
    行，然上訴人甲○○遲於89年3月1日，方依行政院88年12月
    修正之「行政院暨所屬各級行政機關公務人員獎懲案件處理
    辦法」第9條之規定，提出復職申請，已屬復職請求權時效
    消滅，原審判決顯有判決不適用法規之違誤。（二）上訴人
    營建署以90年2月23日90營署人字第007728號函駁回上訴人
    甲○○復職申請，係依據內政部90年2月5日台（90）內人字
    第9002118號函示，其理由並非如判決書所載係因內政部將
    上訴人甲○○移付懲戒而予否准，且原審以上訴人營建署對
    上訴人甲○○交保後仍予繼續停職所適用法令，以當時未作
    成行政處分書而予全盤否定，未審酌當時法令規定之時空背
    景變遷因素，致判決書內對公務人員保障法公布至上訴人甲
    ○○申請復職期間如何適用法令，尚有疑義。原判決所認定
    適用法規似有未當，請將原判決不利上訴人營建署之部分廢
    棄等語。
七、本院按：行政訴訟法第4條第1項規定：「人民因中央或地方
    機關之違法行政處分，認為損害其權利或法律上之利益，經
    依訴願法提起訴願而不服其決定，或提起訴願逾3個月不為
    決定，或延長訴願決定期間逾2個月不為決定者，得向高等
    行政法院提起撤銷訴訟。」是撤銷訴訟乃人民（原告）起訴
    請求行政法院判決撤銷違法之行政處分之訴訟，其提起除須
    經由訴願程序未獲救濟外，以有違法之行政處分存在，且該
    違法行政處分損害人民之權利或法律上之利益為要件。又撤
    銷訴訟既因人民（原告）主張違法行政處分損害其權益而請
    求撤銷該行政處分，可知撤銷訴訟之本質即包含確認行政處
    分是否違法損害人民（原告）權益在內。亦即行政法院審理
    結果，如認行政處分確係違法並損害人民（原告）權益，即
    應依其請求，撤銷該違法之行政處分；反之，則應駁回其請
    求。次按，「確認行政處分無效及確認公法上法律關係成立
    或不成立之訴訟，非原告有即受確認判決之法律上利益者，
    不得提起之。其確認已執行完畢或因其他事由而消滅之行政
    處分為違法之訴訟，亦同。」為行政訴訟法第6條第1項所明
    定，故確認行政處分違法之訴訟，依本條項後段規定，其訴
    訟之對象為「已執行完畢或因其他事由而消滅之行政處分」
    甚明。又所謂預備之合併（或稱假定之合併），係指原告預
    防其提起之此一訴訟無理由，而同時提起「不能並存」他訴
    ，以備先位之訴（先位聲明）無理由時，可就後位之訴（備
    位聲明）獲得有理由之判決之訴之合併而言（最高法院30年
    上字第622號、64年臺上字第82號判例參照）。本件上訴人
    甲○○以上訴人營建署所為效力仍屬存續之系爭否准復職申
    請行政處分違法，損害其權益，提起撤銷該行政處分之撤銷
    訴訟；復於原審再開辯論後預備合併提起確認之訴（後位之
    訴），備位聲明求為判決上訴人營建署系爭行政處分為違法
    ，揆諸上揭說明，上訴人提起之撤銷系爭行政處分訴訟（先
    位之訴）本質即包含確認該行政處分是否違法在內（備位聲
    明），是上訴人於同一訴訟程序合併提起後位之訴（備位聲
    明）已有未合；且上訴人營建署所為系爭否准上訴人甲○○
    復職申請處分效力仍屬存續，非已執行完畢或已消滅之行政
    處分，上訴人甲○○對之提起確認該行政處分違法，亦屬不
    備起訴要件。原審准其所請，予以確認上訴人營建署系爭否
    准上訴人甲○○復職申請之行政處分違法，並命上訴人營建
    署應依原審法律見解作成自89年3月31日起至90年9月24日內
    政部以台（90）內人字第9005312號令職權停職處分生效之
    日止給付上訴人甲○○該期間內俸給之行政處分，尚嫌違誤
    ，上訴人營建署上訴意旨雖未執此指摘，惟此為本院應依職
    權調查之事項，仍應認其上訴為有理由，應將原審關於此部
    分之判決及訴訟費用均廢棄；又此部分事實已然明確，本院
    自得據以判決，因並駁回上訴人甲○○此部分第一審之訴。
    另本判決前揭廢棄部分上訴人甲○○在第一審之訴既應駁回
    ，則其就原審駁回（備位聲明）其餘俸給之請求部分所為上
    訴，即無理由，應予駁回。
據上論結，本件上訴人內政部營建署之上訴為有理由，上訴人甲
○○之上訴為無理由，依行政訴訟法第255條第1項、第256條第1
項、第259條第1款、第98條第3項前段，判決如主文。
中    華    民    國    94    年    4     月    28    日
                  第三庭審判長法  官　廖　政　雄
                              法  官　林　清　祥
                              法  官　鍾　耀　光
                              法  官　姜　仁　脩
                              法  官  胡　國　棟
以  上  正  本  證  明  與  原  本  無  異
中    華    民    國    94    年    4    月    28     日
　　　　　　　　　　　　　　　書記官　陳　盛　信
